【裁判字號】    99,上易,517
【裁判日期】    990513
【裁判案由】    詐欺
【裁判全文】
臺灣高等法院刑事判決                 99年度上易字第517號
上  訴  人  臺灣板橋地方法院檢察署檢察官
被      告  甲○○
選任辯護人  翟世炎律師
上列上訴人因被告詐欺案件，不服臺灣板橋地方法院98年度易字
第973號，中華民國99 年1月7日第一審判決（臺灣板橋法院檢察
署98年度偵字第4351號），提起上訴，本院判決如下：
    主  文
原判決撤銷。
甲○○犯詐欺取財罪，處有期徒刑壹年陸月，減為有期徒刑玖月
。緩刑伍年，並應向被害人乙○○支付如附表所示金額之損害賠
償。
    事  實
一、甲○○意圖為自己不法之所有，先於民國95年12月間，在臺
    北市大安區○○○路○ 段遠企購物中心咖啡店內，向乙○○
    自稱其為址設臺北縣新莊市○○○路13號8樓之4元茂光電能
    源科技股份有限公司籌備處（下稱元茂光電公司）之負責人
    ，並佯稱光電能源科技為未來明星產業，若成立元茂光電公
    司，將來必定訂單滾滾而來，獲利可期云云，邀約乙○○投
    資元茂光電公司。再於96年4 月下旬，以電話向乙○○佯稱
    曾祥生已投資新臺幣（下同）180 萬元，其餘股東包括黃志
    強等人之資金亦均已到位，只差乙○○1 人，逾時不候，致
    乙○○陷於錯誤，分別於96年4 月23日及24日，至兆豐國際
    商業銀行（下稱兆豐銀行）國外部及敦南分行（址設臺北市
    ○○區○○路100號及臺北市大安區○○○路○段62號），匯
    款200萬元、88 萬元至被告指示之合作金庫銀行五股工業區
    分行元茂光電公司籌備處帳號0000000000000 號帳戶內。嗣
    乙○○匯款後遇見曾祥生，得知甲○○為使乙○○相信其謊
    言，曾要求曾祥生向乙○○謊稱曾祥生已成為公司股東並已
    投資180 萬元資金，斯時乙○○即察覺事態有異。不久甲○
    ○向乙○○改稱公司因故無法成立，經乙○○查證，發現僅
    有其1 人匯款，並無所謂其他股東資金均已到位之情事。乙
    ○○乃向甲○○催索還款，甲○○先返還50萬元搪塞，更宣
    稱將於96年7 月31日前歸還全部金額，並交付黃志強所有坐
    落於臺北市○○區○○段2小段609、610 地號土地及其上門
    牌臺北市北投區○○○路51號建物所有權狀，然期限屆至，
    甲○○卻置之不理，乙○○始知受騙。
二、案經乙○○訴由台灣士林地方法院檢查署檢察官呈請台灣高
    等法院檢查署檢察長核轉臺灣板橋地方法院檢察署檢察官偵
    查起訴。
    理  由
一、被告以外之人於審判外之陳述，雖不符合刑事訴訟法第 159
    條之1至第159條之4 之規定，但經當事人於審判程序同意作
    為證據，法院審酌該言詞陳述或書面陳述作成時之情況，認
    為適當者，亦得為證據；當事人、代理人或辯護人於法院調
    查證據時，知有第159條第1項不得為證據之情形，而未於言
    詞辯論終結前聲明異議者，視為有前項之同意；刑事訴訟法
    第159 條之5 第1 項、第2 項分別定有明文。經查，本判決
    所引用被告以外之人於審判外之陳述，固為傳聞證據，然檢
    察官、被告甲○○於本院準備程序時均表示同意作為證據，
    本院審酌上開證據資料製作時之情況，尚無違法不當及證明
    力明顯過低之瑕疵，亦認為以之作為證據應屬適當。揆諸前
    開規定，依刑事訴訟法第159 條之5 規定，認前揭證據資料
    均有證據能力。
二、訊據被告堅決否認有何詐欺取財犯行，辯稱：其與告訴人乙
    ○○間是借貸關係，借288 萬元是要成立元茂光電公司，該
    筆借款並非告訴人投資上開公司所匯入的股款，告訴人借貸
    之目的係安排告訴人之子到公司上班，後因幫告訴人兒子安
    排之職務太低，告訴人不高興，所以借款3、4個月後即向被
    告催討；告訴人之投資係相信曾祥生之資歷及技術，始決定
    投資，並非被告以詐欺使告訴人陷於錯誤，而交付財物；其
    沒有打電話跟告訴人說曾祥生已經投資180 萬元，其餘股東
    的資金都已經到位，只差告訴人1 人，逾時不候，也沒有叫
    曾祥生向告訴人佯稱他已經投資180 萬元；告訴人所提出的
    資金歸還協議書是告訴人要求被告寫的，並不是被告之本意
    ，並以黃志強之房地產所有權狀為保證，足證被告並無詐欺
    之犯意等語。惟查：
(一)告訴人乙○○分別於96年4月23日、96年4月24日，在兆豐銀
    行國外部及敦南分行，提供金錢，由被告填寫匯款申請，匯
    款200萬元、88萬元至元茂光電公司籌備處帳號00000000000
    00號帳戶之事實，業據被告坦承屬實，核與告訴人指訴相符
    ，並有兆豐銀行國內匯款申請書影本2紙在卷可稽（見96 年
    度發查字第1670號卷第10頁）。
(二)被告籌備成立元茂光電公司一節，業據其於檢察事務官詢問
    時供稱：當時他和告訴人、曾祥生、黃志強、高彥文等人要
    一起投資籌辦成立元茂光電公司，他跟告訴人說要開公司，
    所以向告訴人借款288 萬元，由他代表去租房子，並一起開
    會討論，他把告訴人的錢用在買辦公室的設備、租房子、房
    租押金等語（見97年度偵字第170號卷第10、21、102-104頁
    ）；核與證人曾祥生於警詢、檢察事務官訊問及原審具結證
    稱：被告確實有準備成立元茂光電公司，該公司是製造、銷
    售生產RCRV3 鋰電池，企劃書是他寫的，因為他之前是伯佳
    能源公司的副總，他負責帶領技術團隊，所以有這方面的資
    歷及技術，他是以技術出資，當初是在其兄位於臺北縣五股
    鄉的工廠設立籌備處，後來被告另外租1 個辦公室當籌備處
    ，他也有過去看等語（見96年度發查字第1670 號卷第19-20
    頁、97年度偵字第170號卷第14-15 頁、原審卷第60-61頁）
    ，以及證人黃志強於警詢、檢察事務官訊問及原審具結證稱
    ：他在96年3 月經由被告講解元茂光電公司的企劃案及產品
    介紹時認識告訴人，被告負責召集、籌備成立元茂光電公司
    ，他聽曾祥生解說該公司產品，他認為遠景不錯，當時他也
    想要投資該公司，他去該公司的籌備處約5至10 次，他在籌
    備處還有遇到另1 個投資人高彥文，曾祥生有介紹一些技術
    人員給他認識等語大致相符（見96年度發查字第1670號卷第
    22-26頁、97年度偵字第170號卷第100、102頁、原審卷第63
    -66 頁）。衡諸證人曾祥生、黃志強與被告既素無怨隙，應
    無甘冒偽證及誣告之風險，設詞誣陷被告之理，是證人曾祥
    生、黃志強上開證言應堪採信。從而，依據上開證人證述，
    足認被告確係元茂光電公司之召集人。是證人即告訴人乙○
    ○於原審證稱：其係投資被告籌備的元茂光電公司（見原審
    卷第56頁），並非無據，並有告訴人提出之資金歸還協議書
    影本1紙附卷可稽（見96年度發查字第1670號卷第11頁）。
    至於被告雖辯稱：上開288 萬元是借款，並非告訴人投資元
    茂光電公司之股款，因為告訴人說這是短期借貸，所以沒有
    簽本票、借據，也沒有約定利息云云。然告訴人與被告既非
    熟識之友人，而上開借款數額非微，則告訴人將該筆款項借
    予被告卻未約定利息、還款期限、還款方式，亦未簽立任何
    借據、收據等憑證，更未請被告提供任何擔保，顯與一般借
    款常情相違，足徵被告所辯核與事實不符。
(三)證人即告訴人乙○○於97年1 月16日檢察事務官訊問及原審
    審理時雖證稱：被告拿曾祥生寫的企劃書跟她說要成立公司
    ，曾祥生具有研發電池的資歷、技術，因為她相信曾祥生，
    所以才決定要投資元茂光電公司等語（見97 年度偵字第170
    號卷第15頁、原審卷第58頁反面），然其於原審亦證稱：被
    告曾介紹曾祥生、黃志強等投資股東，其看過這些股東後，
    被告說大家都在等她的錢，她才匯款；被告說每個人的錢都
    進去了，只等她1 人，她錢匯進去，被告就不找她；匯錢後
    她打電話問曾祥生，曾祥生說被告要他跟她說他入股180 萬
    元等語（見原審卷第57-59 頁）；核與證人曾祥生於原審證
    稱：被告事先打電話給他，要他跟告訴人說他已拿180 萬元
    出來，但他自己知道是技術股，且也沒那個錢，所以當告訴
    人打電話給他時，他就告訴人上情等語相符（見原審卷第61
    頁）。足見告訴人之證詞並非虛構，被告如未向告訴人佯稱
    其餘股東資金均已到位，實無需要求曾祥生向告訴人稱已拿
    180 萬元投資。又告訴人如知悉包括曾祥生之其他股東均未
    匯入股款，當不致匯入鉅款。從而，告訴人不僅係相信證人
    曾祥生之資歷及技術才決定要投資元茂光電公司，且係因被
    告向告訴人佯稱曾祥生已投資180 萬元，其餘股東包括黃志
    強等人之資金亦均已到位，只差告訴人1 人，逾時不候，而
    分別於上開時、地共計匯款288 萬元至元茂光電公司籌備處
    上開帳戶，足認被告有施用詐術，致告訴人陷於錯誤而交付
    財物。
(四)此外，元茂光電公司籌備處上開帳戶內僅有告訴人288 萬元
    匯款；被告於告訴人匯款後1個月內，分4筆將288 萬元提領
    殆盡，有元茂光電公司存摺影本1份附卷可參（見97 年度偵
    字第170號卷第107-109頁）；被告於偵查中復供稱：因為資
    金沒有到位所以並未向經濟部中部辦公室登記元茂光電公司
    籌備處；提領這些款項之用途除租房子開公司、購買一些設
    備外，還拿去清償其他債務等語（見97年度偵字第170 號卷
    第104 頁）。足見被告自始即無意籌備成立元茂光電公司，
    所收取之投資款亦非全為供公司使用，益證被告有施用詐術
    ，且有詐欺之故意甚明。
(五)綜上所述，被告前開辯解，均係卸責之詞，不可採信。本件
    事證明確，被告詐欺取財犯行堪以認定，應依法論科。
三、核被告所為，係犯刑法第339條第1項之詐欺取財罪。
四、原審未為詳究，以被告之行為與詐欺罪之構成要件不合，不
    能證明被告犯罪而為無罪之諭知，尚有為洽。檢察官上訴意
    指摘原判決不當，為有理由，應由本院將原判決予以撤銷改
    判。爰審酌被告以籌備公司名義對告訴人施用詐術，使告訴
    人誤信而交付288 萬元，造成告訴人所受損害甚鉅，及其素
    行、犯罪動機、手段，迄今僅賠償告訴人50餘萬元及其犯後
    態度等一切情狀，量處如主文第2 項所示之刑。又被告犯罪
    時間係在96年4 月24日以前，所犯符合中華民國九十六年罪
    犯減刑條例第2條所定之減刑條件，應依該減刑條例第2條第
    1項第3款之規定，減其宣告刑二分之一如主文所示。
五、查被告未曾故意犯罪受有期徒刑以上刑之宣告，有本院被告
    前案紀錄表可佐，其於本院審理時同意賠償告訴人130 萬元
    ，於99年5月28日給付12萬元，其餘自99年6月28日起，按月
    於每月28日各給付2 萬元，直至全部清償之日止，有本院審
    判筆錄為憑，其經此科刑教訓，日後當知所警愓，信無再犯
    之虞，本院認其所受上開刑之宣告，以暫不執行為適當，依
    法諭知緩刑5 年，並就被告同意賠償之金額及方式，另依刑
    法第74條第2項第3款規定，諭知其向被害人支付如附表所示
    之損害賠償金。又倘被告不履行，且情節重大，足認原宣告
    之緩刑難收其預期效果，而有執行刑罰之必要者，依刑法第
    75 條之1第1項第4款規定，得撤銷其緩刑宣告，附此敘明。
據上論斷，應依刑事訴訟法第369條第1項前段、第364條、第299
條第1項前段，刑法第339條第1項、第74條第1項第1款、第2項第
3款，刑法施行法第1條之1，中華民國九十六年罪犯減刑條例第2
條第1項第3款、第7條第1項，判決如主文。
本案經檢察官吳茂松到庭執行職務。
中    華    民    國    99    年    5     月    13    日
                  刑事第五庭  審判長 法  官  高明哲
                                     法  官  高玉舜
                                     法  官  劉秉鑫
以上正本證明與原本無異。
不得上訴。
                                     書記官  蔡宜蓁
中    華    民    國    99    年    5     月    17    日
附錄：本案論罪科刑法條全文
中華民國刑法第339條
（普通詐欺罪）
意圖為自己或第三人不法之所有，以詐術使人將本人或第三人之
物交付者，處5年以下有期徒刑、拘役或科或併科1千元以下罰金
。
以前項方法得財產上不法之利益或使第三人得之者，亦同。
前二項之未遂犯罰之。
附表：
    被告應向被害人支付新臺幣（下同）壹佰參拾萬元賠償金，
    其給付方法為：於99年5月28日給付拾貳萬元，其餘自99年6
    月28日起，按月於每月28日各給付貳萬元，直至全部清償之
    日止。

司法院資訊處製作；財團法人民間司法改革基金會備份。
